臺灣嘉義地方法院民事判決　　　　　　　100年度訴字第222號
原　　　告　蔡羅雪惠
　　　　　　唐羅雪華
兼上二人
訴訟代理人　陳羅雪美
被　　　告　鄭欽明
訴訟代理人　徐月子
上列當事人間給付不當得利事件，於民國100 年11月8 日言詞辯
論終結，本院判決如下：
    主      文
被告應各給付原告蔡羅雪惠、唐羅雪華、陳羅雪美新臺幣仟捌
佰陸拾柒元，及均自民國一００年五月七日起至清償日止，按週
年利率百分之五計算之利息。
原告其餘之訴均駁回。
訴訟費用由被告負擔千分之十五，餘由原告負擔。
本判決第一項得假執行；但被告如各以新臺幣仟捌佰陸拾柒元
為原告蔡羅雪惠、唐羅雪華、陳羅雪美預供擔保，得免為假執行
。
    事實及理由
甲、原告主張：(一)坐落嘉義市○○○段0441之0004地號土地（下
    稱系爭建地）為兩造共有，應有部分均為4 分之1 ，被告於
    其上建築房屋而占用全部之土地。按各共有人本其所有權之
    作用，對於共有物之全部均有使用收益權，惟此使用收益權
    應按其應有部分而行使，不得損及他共有人之利益，若有侵
    害，則與侵害他人之所有權同。被侵害之他共有人，自得依
    侵權行為之規定，而行使其損害賠償請求權。被告無權占有
    系爭建地，致原告受損害，原告自依土地法第105 條準用第
    97條之規定，各請求被告給付自民國95年5 月1 日起至交還
    系爭建地之日止，每年按系爭建地申報地價即每平方公尺新
    臺幣（下同）2,986 元之年息百分之6 計算即30,815元【計
    算式：688 ×2,986 ×6%÷4 】之損害金。(二)坐落嘉義縣竹
    崎鄉○○○段0307等地號及嘉義縣民雄鄉○○○段0088地號
    土地（下稱系爭農地）為兩造公同共有，自79年7 月起出租
    於第三人洪火泉、邱金慶，每年可收取租金2 萬元，自79年
    起至98年止之20年間，總計租金收入40萬元，但被告均未分
    配於原告，為此請求被告應給付原告各10萬元。(三)被告辯稱
    其代為支出辦理繼承之代書費用16萬元乙節，並非實在，依
    收費標準應不超過6 萬元，且被告之前開請求已罹於時效，
    原告亦得為時效抗辯；至被告抗辯修築兩造之父及祖母墳墓
    乙節，被告已向原告各收取5,000 元，此項費用原告早已付
    清。而系爭建物之房屋稅，被告只繳4 分之1 ，另4 分之3
    係由原告繳納等語，並聲明：被告應給付原告各254,075 元
    ，及均自起訴狀繕本送達之翌日起至清償日止，按週年利率
    百分之五計算之利息。
乙、被告則以：(一)系爭建地及其上建物（下稱本件建物）原為兩
    造之父所有，兩造因繼承而取得所有權，本件建物仍未為遺
    產分割，而被告自幼居住前開房地內，迄今已逾70年，前開
    房地數十年來均由被告管理、修繕，原告等均明知此情，始
    終未為反對之表示，亦未要求被告給付租金，準此可知，兩
    造間有使被告無償使用前開房地之默示分管約定，原告自不
    得向被告請求返還相當於租金之不當得利。退步言之，縱認
    被告應返還相當於租金之不當得利，但系爭建地係供自住使
    用，被告並未以作其他用途，原告主張之租金額顯然過高。
    又被告先前代為支出辦理繼承之代書費用16萬元、修築兩造
    之父及祖母墳墓費用115,000 元、代書費2,000 元、地價稅
    95,631元，合計372,631 元，原告各應負擔93,158元，原告
    主張其等已經付清云云，並非實在，被告自得主張抵銷。(二)
    原告主張出租系爭農地之租金額不實，每年租金金額不等，
    休耕時更無租金可收，但每年均未達2 萬元，原告實際收取
    之租金如下：91年起至96年止，每年之租金各為4,968 元、
    4,968 元、6,210 元、4,968 元、6,210 元、6,210 元，99
    年之租金為6,210 元；又85年以前之租金，原告之請求已罹
    於時效，原告主張時效抗辯等語，並聲明：原告之訴駁回。
丙、得心證之理由：
一、關於占用系爭建地所生侵權行為損害賠償請求部分：
  (一)原告主張系爭建地為兩造共有，所有權應有部分各為4 分之
    1 等情，為被告所不爭執，復有土地登記謄本為證，應為真
    實。原告主張被告無權占用系爭建地乙節，則為被告否認，
    並以前詞為抗辯。經查：
  1.原告於100 年7 月5 日提出之民事陳報狀雖記載系爭土地上
    之房屋是兩造之父生前建造，嗣後被告再加蓋，目前全部土
    地及房屋均由被告占有使用等情（見本院卷一第116 頁），
    但如嘉義市地政事務所100 年8 月10日土地複丈成果圖（下
    稱成果圖）B 、C2、D 所示地上物為被告之配偶所建造乙節
    ，則為原告兩度自承（見本院卷一第110 頁、卷二第15頁）
    ，前開地上物既為被告之配偶興建，則各該部分土地之占用
    應係被告之配偶，原告主張係被告無權占用前開部分之土地
    ，自難採信。
  2.又如成果圖C1所示部分之建物為兩造之父所興建，嗣由兩造
    與兩造之母共同繼承，兩造之母死亡後，其母之應有部分則
    由兩造繼承等情，為兩造所不爭執，是前開C1所示部分之建
    物應為兩造共有，則應認前開C1所示部分建物之基地係兩造
    共同占用，原告主張前開土地為被告占用乙節，即非可採；
    原告復自認略以：如成果圖E1、E2所示部分之空地，自兩造
    之父建造前開C1所示建物時，即已作為花園使用；兩造自小
    即前開房屋居住，在兩造之父過世（約在65年間）前，只有
    原告蔡羅雪惠因出嫁而遷出，其餘的人仍繼續居住，在兩造
    之父去世後第2 年，因兩造之母腳部受傷，原告唐羅雪華結
    婚，原告陳羅雪美與兩造之母乃與唐羅雪華搬到臺中居住，
    前開房屋即由被告居住等情（見本院卷二第15頁），是被告
    辯稱其自小居住於前開房屋乙節，即為可採。又原告係因出
    嫁而陸續遷出前開房屋，其等又未舉證證明被告有何排除原
    告之占有使用而將前開土地納入其個人單獨支配範圍之行為
    ，則原告主張被告占用前開土地而侵害其等之所有權等語，
    即非可採。
  (二)基上，被告並未占用前開B 、C2、D 所示部分之土地；另就
    前開C1、E1、E2所示之土地，被告僅為向來之使用，並無排
    除原告之占用而將土地納入其個人單獨支配之行為，則原告
    主張被告侵害其所有權而請求被告賠償其損害等情，即乏依
    據，不能准許。
二、關於返還不當得利請求部分：
  (一)原告主張兩造共有坐落嘉義縣民雄鄉○○○段0307等地號土
    地出租於訴外人邱金慶，另兩造共有坐落嘉義縣竹崎鄉○○
    ○段0088地號土地出租於洪火泉等情，為被告所不爭執，應
    為真實。
  (二)原告主張前開出租之租金應為兩造共有，每人4 分之1 ，然
    自79年起算20年間（即至98年止）之前開出租所應收取之租
    金2 萬元，均遭被告全部收取，未分配於原告等情，被告雖
    不否認其向承租人收取租金及未將分配於原告之事實，但否
    認每年得收取租金之數額並以前詞作為抗辯。經查：
  1.證人即承租前開番子潭段土地之承租人邱金慶於本院審理時
    到場具結證稱略以：承租土地之租金每1 年繳租1 期，每期
    963 斤稻穀，兩造之父去世後都是用現金結算，每年稻穀價
    額不同，結算後之現金數額也不同，從79年迄今的租金都是
    被告來收取，原告等人沒有收等語（見本院卷一第164 頁至
    第166 頁），參酌邱金慶嗣後提出被告向其收取自80年起至
    102 年止之租金所出具之收據（見本院卷二第21頁至第43頁
    ），則原告主張被告曾向前開番子潭段土地之承租人收取自
    79年起至98年止之租金部分，應為可採；另承租前開大崎腳
    段土地之承租人洪火泉亦到場具結證稱略以：自日據時期，
    我父親就承租大崎腳段土地，我父親過世後，就由我承租，
    租穀分2 期繳納，每期繳621 斤，從79年起都是繳現金，是
    用稻穀行情價計算，每期大概6 千餘元，金額不固定，79年
    時價格比較低，我每期都有付錢，但98年以後就沒有付等語
    （見本院卷二第3 頁至第5 頁）。綜上事證，應認被告確已
    向承租前開番子潭段土地之承租人收取自79年起至98年止每
    年按963 斤稻穀之行情價計算之租金，以及向前開大崎腳段
    土地之承租人收取自79年起至97年止每年按1,242 斤（1 年
    2 期，每期621 斤）稻穀行情價計算之租金。原告主張被告
    向前開大崎腳段土地之承租人收取98年之租金部分，為不可
    採；另被告辯稱其僅收取91年起至96年止，以及99年之租金
    ，租金額各為4,968 元、4,968 元、6,210 元、4,968 元、
    6,210 元、 6,210 元、6,210 元等情，亦不能採信。
  2.原告主張被告每年收取前開2 租約之租金為2 萬元，20年間
    共40萬元等情，固為被告否認。本院依下列理由認定被告自
    79年起至98年之20年間收取之現金租金額如附表一所示：
  (1)本件租金係以應繳租穀按當年稻穀行情價計算，而依邱金慶
    提出之89年、90年繳租收據內記載應繳租穀963 斤換算現金
    繳納各為9,823 元、9,149 元（見本院卷二第30頁、第31頁
    ）。準此計算，89年及90年之換算稻穀行情價應各為10.2元
    【計算式：9,823  ÷963 】、9.5 元【計算式：9,149  ÷
    963 】。是則，被告於89年及90年收取前開2 租約之租金額
    應各為22,491元【計算式：（963  ＋1,242  ）×10.2】、
    20,497元【計算式：（963 ＋1,242 ）×9.5 】。另被告向
    前開大崎腳段土地承租人收取91年、92年及94年等3 年之1
    期租穀621 斤換算之現金均為4,968 元（見本院卷一第68頁
    至第69頁、第71頁），準此計算前開各年度之換算行情價均
    為8 元【計算式：4,968 ÷621 】，是被告於91年、92年及
    94年每年收取2 租約之租金總額應均為17,640元【計算式：
    （963 ＋1,242 ）×8 】。又依被告向前開大崎腳段土地承
    租人收取93年、95年及96年等3 年之1 期租穀621 斤換算之
    現金均為6,210 元（見本院卷一第70頁、第72頁至第73頁）
    ，準此計算前開各年度之換算行情價均為10元【計算式：
    6,210 ÷621 】，是被告於93年、95年及96年每年收取2 租
    約之租金總額應均為22,050元【計算式：（963 ＋1,242 ）
    ×10】。
  (2)此外，依前開事證，固不能認定被告收取79年至88年及97年
    至98年每年之按約定租穀換算之現金額。惟查本件2 租約每
    年換算之租穀行情價並不固定，業據證人證述在卷；且證人
    邱金慶證稱租金都是由被告收取；原告曾向證人洪火泉要求
    收取租金，但因洪火泉不認識原告而遭拒絕等情，亦經洪火
    泉證述在卷（見本院卷二第4 頁），而被告出具之收據又未
    記載所收取之現金金額，已難期待原告知悉每年收取之租金
    額或換算行情價；又前開期間收租之時間已久遠，且各該承
    租人每年所繳換算後之租金額亦約在1 萬元上下，亦難期待
    前開證人就所繳現金額若干為確定之證述。綜上，原告既已
    證明被告確實收取前開期間之現金租金，然在客觀上證明前
    開期間每年收取之租金額顯有重大困難，若強令原告舉證其
    數額，非惟過苛，且亦不符訴訟經濟之原則，爰參酌民事訴
    訟法第222 條第2 項之立法意旨，由本院依一切情況，認定
    被告收取前開期間每年之租金額。本院斟酌被告前項每年收
    取租金換算行情價，有8 元、9.5 元、10元、10.2元等不同
    之價額，平均之換算行情價為9.4  元【計算式：（8 ＋9.5
    ＋10＋10.2）÷4 】，準此換算價額計算，每年得收取之現
    金額為20,727元【計算式：（963 ＋1,242 ）×9.4 】；另
    依被告於前項所收取之金額，少則17,640元，多則為22,491
    元，平均金額為20,065元【計算式：（17,640＋22,491）÷
    2 】等情，認原告主張被告自79年起至88年止以及97年，每
    年收取之租金額為2 萬元乙節，應為可採。又承租大崎腳段
    土地之承租人並未繳納當年之租金乙節，業據證人洪火泉證
    述在案，是應認被告收取該年度之租金額應為9,052 元【計
    算式：963 ×9.4 】，原告之主張超過前開金額範圍部分，
    為不可採。
  (三)原告每人應有部分4 分之1 ，則自79年起至98年止，原告每
    人每年應分得之金額，如附表一所示。惟按「請求權，因十
    五年間不行使而消滅。」、「消滅時效，自請求權可行使時
    起算。」民法第125 條本文、第128 條前段分別定有明文。
    查依證人邱金慶與被告提出之收租收據記載，各該年度之租
    金均於當年度收取完畢，足認原告請求分配或返還該年度應
    得租金額，至遲在該年度年底前即可行使，準此，自79年起
    至84年止之各該年之租金分配（或返還）請求，自其可行使
    之時起算，至原告提起本件訴訟為請求時（即100 年4 月27
    日），均已逾15年，則被告辯稱自79年起至84年間之請求權
    已罹於時效而消滅，即屬有據，被告自得拒絕給付。至85年
    至98年間之租金分配請求，則尚未罹於時效，原告自得請求
    分配或返還。
  (四)被告主張先前代為支出辦理繼承（鄭金員）之代書費用16
    萬元、修築兩造之父及祖母墳墓之費用115,000 元、代
    書費2,000 元及地價稅共95,631元，合計372,631 元，原
    告每人各應負擔93,158元，原告主張其等已經付清云云，並
    非實在，被告自得主張與前開應返還之租金抵銷。原告則以
    前詞為再抗辯。經查：
  1.關於繼承費用部分：
  (1)被告主張辦理繼承支出費用16萬元乙節，業據提出土地代理
    人林淑惠出具內容為有關辦理鄭金員繼承事項之細目及總收
    金額16萬元之明細表為證（見本院卷一第75頁），且因林淑
    惠已經死亡，其配偶嚴進忠於本院審理時到場具結證稱略以
    ：前開明細表確實是我太太林淑惠寫的，他生前是土地代書
    ，我知道他有承辦鄭金員之繼承登記等語（見本院卷二第6
    頁），足認被告主張其委託代書辦理鄭金員遺產之繼承事項
    而支出16萬元乙節，應為可採。原告雖另抗辦辦理繼承之費
    用僅需6 萬元云云，惟依前開明細表記載受託人即代書林淑
    惠所辦理繼承相關事項，包括申請被繼承人相關土地及房
    屋資料及繼承人之資料、辦理遺產申報手續及補發免稅證
    明書、因被繼承人鄭金員日據時期之戶籍謄本上住所之登
    記與土地登記謄本所載不符而辦理更正、辦理所有權狀補
    發及辦理20筆土地及房屋之公同共有之繼承登記等等，核
    其辦理前開事項而收取前開金額代書費及必要費用，應非過
    高，且被告亦為繼承人之一，前開費用亦有其應分擔之部分
    ，前開費用又係其於79年間即先行墊付，被告自亦無願意支
    付過高費用之理。是原告之前開再抗辯，應非可採。
  (2)被告既係因辦理鄭金員之繼承事項而支出前開16萬元，原告
    均為鄭金員之繼承人，自應分擔前開費用，是被告主張原告
    均應按其應繼分即各4 分之1 之比例，各分擔費用4 萬元乙
    節，自為可採。又依前開明細表記載，前開費用係於79年間
    支付，則依民法第125 條本文、第128 條前段之規定，被告
    對於原告之返還前開墊付費用之請求權，至遲固於94年年底
    ，因15年間不行使而消滅，惟按「債之請求權雖經時效而消
    滅，如在時效未完成前，其債務已適於抵銷者，亦得為抵銷
    。」民法第337 條定有明文。查被告得向原告請求償還之前
    開墊付費用與其應返還於原告之前開租金，均屬金錢債權，
    且並無不能抵銷之法定或約定事由，又在被告前開墊付費用
    償還請求於94年底因時效消滅時，被告應返還原告之自85年
    至94年止各該期租金之債務亦已屆清償期，準此，被告仍得
    主張以前開已因時效經過而消滅之債權，與其應返還於原告
    之前開各期債務抵銷。於抵銷後，原告對於被告之85年起至
    92年止之租金返還請求及93年應返還金額（5,512 元）其中
    之434 元，均已因抵銷而消滅【計算式：40,000－5,000 －
    5,000 －5,000  －5,000  －5,622  －5,124 －4,410  －
    4,410 ＝434】。
  2.關於地價稅部分：
  (1)被告主張其自80年起至98年止共支付系爭建地如附表二所示
    地價稅合計95,631元乙節，業據提出地價稅繳款書為證（見
    本院卷一第79頁至第95頁），應為真實。原告固主張其等亦
    已繳納地價稅云云。惟兩造本身所各自繳納之地價稅，係就
    其等本身於系爭建地應有部分5 分之1 部分繳納之稅款，另
    有兩造公同共有系爭建地應有部分5 分之1 之應納稅款等情
    ，業經嘉義市政府稅務局函覆在卷（見本院卷二第86頁）。
    經核系爭建地面積為688  平方公尺，其5 分之1 即為137.6
    平方公尺，而原告提出其等繳納稅捐之稅款繳納書及課稅明
    細表上記載課稅面積為137.6 平方公尺，則其等所繳納之稅
    捐應係就其等應有部分5 分之1 之部分所為，應可認定；參
    酌嘉義市政府稅務局前開函覆內容及被告提出繳款書上之課
    稅面積為137.6 平方公尺，其納稅義務人則為兩造等情，被
    告繳納前開稅捐係就兩造另公同共有之5 分之1 為之乙節，
    應可認定。而前開公同共有之5 分之1 應有部分是兩造共同
    繼承原為鄭金員之所有權應有部分，原告3 人與被告之應繼
    分均相同，則前開稅捐即應由兩造按應繼分平均負擔，準此
    ，原告每人應負擔之前開稅捐總額即均為23,908元【計算式
    ：95,631÷4 】。被告主張原告每人應償還其23,908元乙節
    ，自屬有據。
  (2)原告得請求被告返還之租金數額，經被告以前開費用償還請
    求權主張抵銷後，剩餘之金額合計為27,775元【計算式：（
    5,512 －434 ）＋4,410  ＋5,512  ＋5,512  ＋5,000  ＋
    2,263 】。被告主張以其對於原告前開稅捐償還之債權與其
    前開應返還租金之債務抵銷，於法有據。抵銷後，被告尚應
    返還原告每人3,867 元【計算式：27,775－23,908】。
  3.關於修築兩造之父等人之墳墓費用及代書費：被告就其支出
    前開費用，固提出署名「吳文欽」、「金懋  」出具之收據
    為證，惟前開文書均私文書，原告已否認其真正，而被告並
    未舉證證明其真正，自無證據能力，被告復未提出其他證據
    證明其確實支出前開修墳費用及代書費，則被告主張以前開
    費用與被告應返還於原告之租金抵銷，即屬無據。
三、從而，原告依不當得利等法律關係，各請求被告給付3,867
    元，及均自起訴狀繕本送達之翌日即100 年5 月7 日起至清
    償日止，按週年利率百分之五計算之利息部分，為有理由，
    應予准許；逾此範圍之請求，均屬無據，應予駁回。
四、本件判決所命被告給付之金額未逾50萬元，應依民事訴訟法
    第389 條第1 項第5 款規定，由本院依職權宣告假執行；至
    被告部分，則由本院酌定相當擔保金額，依職權宣告被告如
    預供所定擔保金額，亦得免為假執行。
五、本件事證已臻明確，兩造其餘攻擊防禦方法核與判決結果不
    生影響，爰不一一論述，併此敘明。
丁、訴訟費用負擔之依據：民事訴訟法第79條、第85條第1 項前
    段。
中    華    民    國  100     年    11    月    22    日
                  民事第一庭  法  官  林望民
以上正本係照原本作成
如對本判決上訴須於判決送達後20日內向本院提出上訴狀
如委任律師提起上訴者，應一併繳納上訴審裁判費。
中    華    民    國  100     年    11    月    22    日
                              書記官  吳明蓉
 附表一
┌───┬──────────┬──────────┬───┐
│年  度│被告收取之租金額    │原告每人應分得之租金│備  註│
│      │（新臺幣、元）      │額（新臺幣、元）    │      │
├───┼──────────┼──────────┼───┤
│ 79   │              20,000│               5,000│      │
├───┼──────────┼──────────┼───┤
│ 80   │              20,000│               5,000│      │
├───┼──────────┼──────────┼───┤
│ 81   │              20,000│               5,000│      │
├───┼──────────┼──────────┼───┤
│ 82   │              20,000│               5,000│      │
├───┼──────────┼──────────┼───┤
│ 83   │              20,000│               5,000│      │
├───┼──────────┼──────────┼───┤
│ 84   │              20,000│               5,000│      │
├───┼──────────┼──────────┼───┤
│ 85   │              20,000│               5,000│      │
├───┼──────────┼──────────┼───┤
│ 86   │              20,000│               5,000│      │
├───┼──────────┼──────────┼───┤
│ 87   │              20,000│               5,000│      │
├───┼──────────┼──────────┼───┤
│ 88   │              20,000│               5,000│      │
├───┼──────────┼──────────┼───┤
│ 89   │              22,491│               5,622│      │
├───┼──────────┼──────────┼───┤
│ 90   │              20,497│               5,124│      │
├───┼──────────┼──────────┼───┤
│ 91   │              17,640│               4,410│      │
├───┼──────────┼──────────┼───┤
│ 92   │              17,640│               4,410│      │
├───┼──────────┼──────────┼───┤
│ 93   │              22,050│               5,512│      │
├───┼──────────┼──────────┼───┤
│ 94   │              17,640│               4,410│      │
├───┼──────────┼──────────┼───┤
│ 95   │              22,050│               5,512│      │
├───┼──────────┼──────────┼───┤
│ 96   │              22,050│               5,512│      │
├───┼──────────┼──────────┼───┤
│ 97   │              20,000│               5,000│      │
├───┼──────────┼──────────┼───┤
│ 98   │               9,052│               2,263│      │
└───┴──────────┴──────────┴───┘
 附表二
┌───┬─────────────┬───────────┐
│年  度│被告繳納之稅額（新臺幣、元│        備   註       │
│      │）                        │                      │
├───┼─────────────┼───────────┤
│ 80   │                     3,530│                      │
├───┼─────────────┼───────────┤
│ 81   │                     3,774│                      │
├───┼─────────────┼───────────┤
│ 82   │                     3,774│                      │
├───┼─────────────┼───────────┤
│ 83   │                     4,017│                      │
├───┼─────────────┼───────────┤
│ 84   │                     4,261│                      │
├───┼─────────────┼───────────┤
│ 85   │                     4,261│                      │
├───┼─────────────┼───────────┤
│ 86   │                     4,748│                      │
├───┼─────────────┼───────────┤
│ 87   │                     5,236│                      │
├───┼─────────────┼───────────┤
│ 88   │                     5,236│                      │
├───┼─────────────┼───────────┤
│ 89   │                     5,519│                      │
├───┼─────────────┼───────────┤
│ 90   │                     5,519│                      │
├───┼─────────────┼───────────┤
│ 91   │                     5,802│                      │
├───┼─────────────┼───────────┤
│ 92   │                     5,802│                      │
├───┼─────────────┼───────────┤
│ 93   │                     5,692│                      │
├───┼─────────────┼───────────┤
│ 94   │                     5,692│                      │
├───┼─────────────┼───────────┤
│ 95   │                     5,692│                      │
├───┼─────────────┼───────────┤
│ 96   │                     5,692│                      │
├───┼─────────────┼───────────┤
│ 97   │                     5,692│                      │
├───┼─────────────┼───────────┤
│ 98   │                     5,692│                      │
├───┼─────────────┼───────────┤
│合  計│                    95,631│                      │
└───┴─────────────┴───────────┘